臺灣桃園地方法院刑事判決
　　　　　　　　　　九十二年度訴字第一三五四號
　　公　訴　人　臺灣桃園地方法院檢察署檢察官
　　被　　　告　丁○○　男　二.
　　指定辯護人　孔令則律師
上列被告因偽造有價證券等案件，經檢察官提起公訴（九十二年
度偵字第一０二三七號），本院判決如左：
    主  文
丁○○連續意圖供行使之用，而偽造有價證券，處有期徒刑年
陸月。如附表所示偽造之支票貳紙及未扣案偽造之「甲○○」印
章壹枚均沒收。
    事  實
一、羅祥佑於民國九十二年三月初某日，在桃園縣中壢市魚市場
    附近之公園，拾獲其前雇主甲○○所有，惟遭不詳人士竊取
    後復因故遺失在上址而脫離本人持有，由台新商業銀行中壢
    分行擔任付款人，帳號為00000000000000號
    ，票號分別為ＣＬ0000000、ＣＬ0000000、
    ＣＬ0000000、ＣＬ0000000、ＣＬ0000
    000及ＴＴ0000000號之空白支票六紙，詎丁○○
    竟意圖為自己不法之所有予以侵占入己。又丁○○因積欠乙○○及丙○○修車費用未還，乃基於意圖供行使之用而偽造
    及行使偽造有價證券之概括犯意，於侵占上開支票後即利用
    其委請某不知情之刻印店人員為之偽刻之「甲○○」印章一
    枚，蓋於如附表所示二紙支票之「發票人簽章」欄內，以偽
    造「甲○○」之印文，再分二次各於不詳之時、地，先後委
    請不知情之二位人士，代將其應償還之車輛修繕費用額，分
    別填載在如附表所示各該支票之票面金額欄內，並請各該不
    知情之人士再行填載如附表所示之發票日期，而連續偽造完
    成該二紙支票。羅某且於附表編號二所示該紙偽造之支票背
    書，嗣後先於九十二年三月十日，在桃園縣桃園市○○路「
    海盛汽車百貨行」內，將附表編號一所示之該紙偽造支票交
    付乙○○；再於同年月三十日，在桃園縣桃園市後火車站附
    近之修車行內，持附表編號二所示之該紙偽造支票付給丙○○，均用以清償積欠之車輛修繕費用。後因乙○○需要現金
    周轉，遂將附表編號一之支票交給其姊黃妙娟借調現金，黃
    妙娟於九十二年四月二十三日將該紙支票存入陽信銀行桃園
    分行帳戶後，卻經桃園縣票據交換所以掛失止付為由退票。
    另交付予丙○○之該紙支票，則經他人存入桃園信用合作社
    並於九十二年五月二日提出交換兌領時，亦經桃園縣票據交
    換所以存款不足及發票人印章不符為由退票，始循線查獲上
    情。
二、案經桃園縣政府警察局中壢分局報告臺灣桃園地方法院檢察
    署檢察官偵查起訴。
　　理  由
一、訊據被告羅祥佑坦承有於右開時、地拾獲前述甲○○所有，
    帳號為00000000000000號，票號分別為ＣＬ
    0000000、ＣＬ0000000、ＣＬ000000
    0、ＣＬ0000000、ＣＬ0000000及ＴＴ00
    00000號之支票六紙，並予以侵占入己，因其分別積欠
    丙○○、乙○○車輛修繕費用未還，其遂以附表所示之二紙
    支票作為清償該款之支付工具，亦有在附表編號二所示之支
    票背書等情不諱，其於警詢且供陳：其中乙張票號ＣＬ00
    00000號：：：已簽妥並已蓋好印章，另四張則是空白
    支票等語（見偵卷第五頁），言下之意，顯指另四紙支票係
    未經蓋印及填載之票據。至其雖矢口否認有何偽造支票之犯
    行，辯稱：拾得之六紙支票，固有四紙係空白支票，然其中
    如附表所示之二張支票業已填妥發票日、票面金額等事項，
    且已蓋上發票人之印文而完成發票行為，上開二紙支票並非
    其所偽造云云。但查：
(一)、證人甲○○於偵查及本院審理時分別到庭證稱：九十二年三
    月十七日廠商來請款，我簽發支票給廠商時，發現支票本內
    有二張支票被撕走，票根還在，但票根上沒有做任何紀錄，
    當時我還沒有特別注意；過了三天又有廠商來請款，我再開
    支票時又發現下面有有三張支票被撕走了，這時我才確認支
    票不見了，去銀行掛失。我從八十六年開始使用支票，被告
    在八十九年間在我的機車行受僱工作半年，那時我就有在用
    支票，我在開票的時候被告有看過，所以他知道支票是用我
    的名義開戶的。票號ＣＬ0000000、ＣＬ00000
    00、ＣＬ0000000、ＣＬ0000000、ＣＬ0
    000000及ＴＴ0000000等六張支票都是我被撕
    走之支票，而附表所示之二張支票都不是我開立的，印章也
    不是我的等語明確（偵查卷第三三至三四頁，本院卷第六三
    、六九、七十、七二、七三、七五、七六、二０一、二０二
    頁）。又附表編號一所示之支票經乙○○交付給黃妙娟調現
    ，黃妙娟再存入陽信銀行桃園分行帳戶提示後，經桃園縣票
    據交換所以掛失止付為由退票，另附表編號二所示之支票則
    經人存入桃園信用合作社予以提出交換兌領後，亦經桃園縣
    票據交換所以存款不足及發票人印章不符為由退票等情，業
    經黃妙娟於偵查中，乙○○於偵查及本院審理時分別證述無
    誤（偵查卷第三四頁，本院卷第八二頁），復有各該支票、
    退票理由單、掛失止付票據提示人資料查報表、遺失票據申
    報書（偵查卷第二三至二六、三六至三八頁）各一紙附卷供
    參，足見票號ＣＬ0000000、ＣＬ0000000、
    ＣＬ0000000、ＣＬ0000000、ＣＬ0000
    000及ＴＴ0000000等六紙支票，均為甲○○所有
    惟遭不詳人士撕取後，復因故遺失在上址公園而脫離本人持
    有之空白支票，且如附表所示二張支票內有關發票日、發票
    金額之記載及發票人之印文，皆非甲○○本人所填載，而係
    偽造之支票等情甚明。
(二)、再證人乙○○亦於本院審理時到庭證述：被告欠我修車費用
    而以附表編號一之支票支付。被告把車拿來估價時，就已經
    說好價錢是三萬四千多元，後來被告來交車，我一定要收錢
    ，被告說他沒有錢，他說他有一張支票要給我，我說好。約
    一個星期後就是三月十日，被告拿支票給我，票期一個半月
    左右，面額是三萬五千元，超過修車金額僅幾百元，因為票
    還沒有兌現，所以我沒有找他現金，被告也沒有要我找現，
    他的意思就是要給我三萬五千元當修車費用。我拿到支票有
    跟銀行照會過沒問題，後來我就交給我姊姊黃妙娟換現金等
    語詳盡（本院第八十、八一、八三至八六頁）。另證人丙○○於本院審理時亦到庭證稱：被告在九十一年十一、十二月
    間把車子拿給我修，我有先估價好，修車金額就是照估價金
    額，所以被告取車時就知道要付多少錢。被告有先刷卡二萬
    多元當作訂金，後來我打電話通知被告取車，被告本來說要
    付現金，後來說沒有錢，在電話中問可否用支票，說該張支
    票發票人是他在中壢工作之機車行老闆，而支票是老闆給他
    的薪資。後來被告取車時就用附表編號二之支票付款，支票
    之面額就是被告應付之修車款，不多也不少。這張票票期應
    該有一個月（即九十二年三月三十日交付）等語甚明（本院
    卷第一三六頁至一四０頁）。準此，當丁○○表示欲以支票
    給付積欠乙○○、丙○○之修車費用時，亦即其正需二紙支
    票以供償債之際，在其所拾得原為空白之六紙支票中，竟恰
    有二紙支票已蓋妥發票人印文並填載金額及發票日，不多不
    少而適敷其所需，餘四紙則仍屬未加蓋印文之空白支票，如
    此巧合之事，已堪稱絕無僅有。尤有進者，被告持以交付給
    乙○○之支票面額僅逾修車費用幾百元，若加計一個半月票
    期之利息可謂係金額相當，至持交丙○○之支票面額更為扣
    除訂金後之正確款項，而分毫不差，此等基於偶遇之機緣卻
    恰巧適其所亟需之事，誠屬世所未聞之罕事，絕非巧合一語
    足以蔽之。因之，倘非被告針對本身之實際所需，而於如附
    表所示之二張支票加蓋發票人之印文，並自行決定數額後在
    其支配掌控之情況下填寫金額、發票日；而係保持拾獲之原
    樣未予加填，右陳各情焉有滋生之可能？稽此，足徵被告辯
    稱拾得時該二紙支票已填載完成並蓋妥印文云云，要與常情
    未合，核屬卸責之虛詞，非可採信。
(三)、至本院檢附被告之日記本、被告在華僑商業銀行與台北國際
    商業銀行開戶之申請書原本，與附表編號一之支票原本送請
    內政部警政署刑事警察局鑑定筆跡是否相同後；該局鑑定結
    果認為本院檢附之相關資料，與附表編號一所示支票正面上
    國字類同之筆跡較少，且背面之「丁○○」簽名筆跡有做作
    之虞，歉難認定等語，有該局九十三年七月二十三日刑鑑字
    第0930145608號函附卷可稽（本院卷第一五０頁），固無從
    認定附表所示二紙支票之各欄應記載事項係被告自填。惟查
    ，票據之簽發行為，原不以本人親自填寫為限，若用機器繕
    打或授權他人依授權意旨填寫，亦屬合法。又犯罪行為之實
    施，本不需以本人親自實施為之，若利用不知情之他人（即
    間接正犯）實施犯罪行為而完成，亦可構成犯罪。故附表所
    示之二紙支票，雖無法鑑定出是否為被告親自填寫之筆跡，
    且經本院持之與被告自書之文件相互比對結果，彼此間字跡
    之筆順猶有差異，惟據此充其量可謂被告係委由不知情之第
    三人為之填寫其所決定之金額及發票日等票據應記載事項，
    如是而已，尚無法以此資為對被告有利之認定。因之，被告
    請求再進行筆跡鑑定乙事，核無必要。復稽以如附表所示之
    二紙支票，其上發票日及票面金額之字跡、筆順與運勢，以
    肉眼觀察並非同一人所書寫字跡之情，有該二紙支票在卷為
    憑（偵查卷第二三、三六頁），是此亦徵被告係委請二位不
    知情之人士各為之填寫一紙支票，復佐以既係委由不同之人
    士，則各人受託代填之時、地自必相異之常情，從而被告係
    先後分二次而非在同時間內一次偽造完成如附表所示紙二紙
    支票之事實，狀極鮮明。
(四)、綜上所述，本件事證已明，被告犯行堪認無疑，自應依法論
    科。
二、核被告丁○○所為，係犯刑法第三百三十七條之侵占離本人
    所持有之物罪與同法第二百零一條第一項之偽造有價證券罪
    。至其偽造「甲○○」之印章及印文，為其偽造支票之部分
    行為，偽造後復持以行使，此行使之低度行為，應為偽造之
    高度行為吸收，均不另論罪。又被告前後二次偽造有價證券
    之行為，係在緊接之時間內，以相同之手法，觸犯構成要件
    相同之罪名，顯係基於概括之犯意連續為之，應依刑法第五
    十六條之規定以一罪論，並依法加重其刑。被告係委請某不
    知情之刻印店人員為之偽刻「甲○○」之印章且係利用不知
    情之人士為之代填金額、發票日以完成偽造支票之行為，核
    係間接正犯。再者，被告持其因拾獲而侵占之支票，加以偽
    造之後進而行使，所犯侵占離本人持有之物與偽造有價證券
    二罪間，有原因、結果之牽連關係，應依刑法第五十五條牽
    連犯之規定，從一重之偽造有價證券罪處斷。爰審酌被告並
    無前科，有臺灣高等法院被告全國前案紀錄表一份在卷可查
    ，其素行尚稱良好，且其偽造之有價證券金額不高，事後亦
    已將票面金額清償給丙○○與乙○○，業據丙○○與乙○○
    到庭證述無誤，犯行滋生之此部分損害已告彌平，惟被告之
    犯罪行為，已使甲○○之票信及相關權益受到相當大之損害
    ，且被告於犯罪後並未表現悔意，態度不佳等一切情狀，量
    處如主文所示之刑。又本諸前述理由，本院認科以有期徒刑
    三年六月，適可罰當其責，公訴人求處被告有期徒刑五年，
    顯然過重而有失衡平，自未能依其所請，應予敘明。如附表
    所示之偽造支票二紙，不論屬被告所有與否，悉應依刑法第
    二百零五條之規定宣告沒收。另被告偽造之「甲○○」印章
    一枚雖未扣案，惟無證據可證明已滅失，亦不論屬被告所有
    與否，應依刑法第二百十九條之規定諭知沒收。又如附表所
    示之二紙偽造支票既經沒收，當兼括及於其上偽造之「甲○○」印文，此部分自毋庸再重複宣告沒收。
三、公訴意旨另以：被告丁○○於九十二年三月初某日，在桃園
    縣中壢市○○路二八五號竊取甲○○所有由台新商業銀行中
    壢分行擔任付款人，帳號為00000000000000
    號，票號分別為ＣＬ0000000、ＣＬ0000000
    、ＣＬ0000000、ＣＬ0000000、ＣＬ000
    0000及ＴＴ0000000號之空白支票六紙，因認被
    告涉有刑法第三百二十條第一項之普通竊盜罪嫌云云（見本
    院卷第一六０頁）。惟按犯罪事實應依證據認定之，無證據
    不得認定犯罪事實；又不能證明被告犯罪者，應諭知無罪之
    判決，刑事訴訟法第一百五十四條第二項、第三百零一條第
    一項分別定有明文。再按，刑事訴訟法上所謂認定犯罪事實
    之證據，係指足以認定被告確有犯罪行為之積極證據而言，
    如未能發現相當證據或證據不足以證明，自不能以推測或擬
    制之方法，以為裁判基礎。而刑事訴訟上證明之資料，無論
    其為直接或間接證據，均須達到通常一般之人均不致有所懷
    疑，而得確信其為真實之程度，始得據為有罪之認定，若關
    於被告是否犯罪之證明未能達此程度，而有合理懷疑之存在
    ，致使無從形成有罪之確信，根據「罪證有疑，利於被告」
    之證據法則，即不得遽為不利被告之認定。且以情況證據（
    即間接證據）斷罪時，尤須基於該證據在直接關係上所可證
    明之他項情況事實，本乎推理作用足以確證被告有罪，方為
    合法，不得徒憑主觀上之推想，將一般經驗上有利被告之其
    他合理情況逕予排除，復有最高法院二十九年上字第三一
    五號、七十六年台上字第四九八六號及三十二年上字第六七
    號判例可資參照。訊據被告堅決否認有何竊盜之犯行，辯稱
    ：上述支票係其在桃園縣中壢市魚市場附近之公園撿到的，
    不是偷來的等語。經查：證人甲○○固於本院審理時到庭證
    稱：我的支票都放在店內抽屜，並藏在書本中間，但是抽屜
    沒有上鎖，被告曾經在我店內工作，那時候我支票就是這樣
    擺等語在卷，而使一般人會合理懷疑被告知悉上述支票之藏
    放地點。但證人甲○○於同日審理時亦證稱：平常店內有我
    和我太太。被告於八十九年間到我的機車行任職，工作半年
    後離職，離職後就沒有在店內碰過被告。被告離職之後，是
    我們夫妻照顧機車行，後來有雇用過陳嘉勝，陳嘉勝於九十
    二年十月份離職等語明確（本院卷第六五、六六、七十至七
    二、七五頁）。是甲○○既曾雇用被告與陳嘉勝二人，該店
    又由甲○○夫婦負責經營，則可能知悉上開支票藏放位置之
    人，顯然不止被告一人。又甲○○放置支票之抽屜平日既未
    上鎖，則常至店內洽談業務或收取支票之人，若有心觀察甲○○放置支票之處，衡情並非難事。復參酌甲○○證稱被告
    於九十年間離職後，從未在甲○○之店內出現過，而本案又
    無相關之人證或物證足以證明前開支票失竊時，被告確實在
    甲○○之店內。再衡量一般人取得贓物之原因多端，或因買
    受、無償收受、在無人管領之情況下撿拾而得，不一而足。
    自無法僅因被告持有甲○○遭竊之支票，即認上開支票係被
    告竊取而得。同理，亦無法以相同之理由認定上開支票係被
    告自第三人處收受之贓物。綜上所述，公訴人所指被告此部
    分之竊盜犯行，既屬不能證明，本應為被告無罪之諭知，但
    公訴人既認被告此部分之行為如構成竊盜罪，應與前開業經
    論罪科刑之偽造有價證券罪，具有牽連犯之裁判上一罪關係
    ，故本院爰不另為無罪之諭知。
據上論斷，應依刑事訴訟法第二百九十九條第一項前段，刑法第
五十六條、第二百零一條第一項、第三百三十七條、第五十五條
、第二百零五條、第二百十九條，罰金罰鍰提高標準條例第一條
前段，判決如主文。
本案經檢察官趙燕利到庭執行職務。
中　　華　　民　　國　　93　　年　　12　　月　　30　　日
                            臺灣桃園地方法院刑事第十一庭
                                      審判長法官  蔡榮澤
                                            法官  丁俊成
                                            法官  游士珺
以上正本證明與原本無異。
如不服本判決，應於送達後十日內，向本院提出上訴狀。
                                           書記官 陳淑瓊
中　　華　　民　　國　　94　　年　　1 　　月　　24　　日
附錄本案論罪科刑法條：
中華民國刑法第二百零一條
意圖供行使之用，而偽造、變造公債票、公司股票或其他有價證
券者，處三年以上十年以下有期徒刑，得併科三千元以下罰金。
行使偽造、變造之公債票、公司股票或其他有價證券，或意圖供
行使之用，而收集或交付於人者，處一年以上七年以下有期徒刑
，得併科三千元以下罰金。
第三百三十七條
意圖為自己或第三人不法之所有，而侵占遺失物、漂流物或其他
離本人所持有之物者，處五百元以下罰金。
附表：
┌─┬───────────┬─────┬──────────┬──────┬────────┐
│  │　　　票　　號        │　金　額  │　　發　票　日      │   發票人   │    付款人      │
│  │                      │（新台幣）│                    │            │                │
├─┼───────────┼─────┼──────────┼──────┼────────┤
│一│  ＣＬ0000000  │三萬五千元│ 九十二年四月二十日 │   甲○○   │台新商業銀行中壢│
├─┼───────────┼─────┼──────────┼──────┼────────┤
│二│  ＴＴ0000000  │十三萬九千│ 九十二年四月三十日 │   甲○○   │台新商業銀行中壢│
│  │                      │五百元　  │                    │            │分行            │
└─┴───────────┴─────┴──────────┴──────┴────────┘
